臺灣高等法院民事判決　　　　　　　 93年度上更(四)字第118號
上　訴　人　甲○○
訴訟代理人　林世宗律師
被上訴人　　乙○○
　　　　　　戊○○○
　　　　　　丁○○
　　　　　　丙○○
上四人共同
訴訟代理人　謝曜焜律師
複　代理人　張香堯律師
上列當事人間履行契約事件，上訴人對於中華民國82年4月19日
臺灣臺北地方法院82年度重訴字第105號第一審判決提起上訴，
被上訴人則提起附帶上訴，並為減縮及擴張訴之聲明，經判決後
，由最高法院第4次發回更審，本院於94年3月30日言詞辯論終結
，判決如下：
    主  文
原判決關於命上訴人應將台北市○○街四五巷二一號三樓房屋交
付被上訴人部分及該部分假執行之宣告暨該部分訴訟費用均廢棄
。
上開廢棄部分，被上訴人在第一審之訴及假執行之聲請均駁回。
第一、二審及發回前第三審訴訟費用（除已確定部分外）由上訴
人負擔十分之三，餘由被上訴人連帶負擔。
    事實及理由
一、本件被上訴人起訴主張：伊等之被繼承人連成法及訴外人孫
    建成，於民國77年6月15日與上訴人簽訂合建房屋契約書，
    約定由連成法、孫建成分別提供坐落台北市○○區○○段3
    小段481、482地號（以上為連成法所有），477、480、483
    、483之1、483之2地號（嗣再分割出483之3，以上為連成法
    有優先承買權之縣有或國有土地）及479地號（為孫建成所
    有）共8筆土地，由上訴人負責在其上興建5層樓房4棟，並
    約定上開477、480、483、483之1、483之2等縣有或國有土
    地由上訴人負責辦理申購事宜。連成法復於同日另與上訴人
    訂定合建房屋協議書，約定合建完成後，連成法就481、482
    地號土地合建房屋分得第1、2層所有權全部及第3層所有權
    應有部分1/2及地下室之使用權；就477、483、483之1、483
    之2（含嗣分割出來之483之3）地號土地合建房屋分得實坪
    60坪，另480地號土地分得合建房屋面積2/9。上訴人依前開
    合建協議書之約定，應於取得使用執照之同時，將連成法分
    得之房屋交付。惟嗣因上訴人就477地號縣有土地部分無法
    辦理申購，兩造乃於80年1月18日另行協議改為建五層樓房3
    棟，連成法分得A棟1至5樓房屋及C棟1樓13.25坪，暨地下2
    層編號第5號及第9號兩個停車位，並約定連成法應分得之上
    開部分以被上訴人乙○○、丁○○、丙○○為起造人辦妥房
    屋保存登記。詎上訴人迄未依系爭合建房屋協議書之約定，
    於取得使用執照之同時，交付連成法應分得之A棟3樓即門牌
    號碼為台北市○○街45巷21號3樓房屋（下稱系爭房屋），
    經其等催告後仍不交付等情，求為命上訴人應將系爭房屋交
    付被上訴人之判決（本件除此部分之外，均已先後確定，不
    再一一論列）。
二、上訴人則以：依系爭合建房屋契約書第13條約定，工程進行
    至2樓板完成時辦理土地合併，3樓板完成時，被上訴人之被
    繼承人連成法須提出辦理關於雙方土地分配應有部分或分割
    、移轉登記所須之文件資料交付伊或伊指定之代理人，並協
    同伊辦理房屋基地分配應有部分或分割、移轉登記與伊或其
    指定人之手續。詎經伊先後於80年4月16日、同年5月30日函
    催被上訴人辦理合建土地合併、分配、分割、移轉登記手續
    ，竟遭其等拒絕，伊乃於80年4月26日、81年4月10日以存證
    信函解除系爭合建契約。又伊並未與被上訴人於80年1月18
    日達成任何協議；且被上訴人已自行搬入居住而占有，並申
    請自來水供水與供電，且又為停水、停電變更，自無須再命
    上訴人交付等語，資為抗辯。
三、本件原審判決上訴人應將系爭房屋交付被上訴人部分，經本
    院前審判決廢棄，由最高法院第4次發回更審。上訴人之聲
    明為：(一)原判決（除確定部分）不利於上訴人部分廢棄。(二)
    上開廢棄部分，被上訴人在第一審關於請求上訴人交付系爭
    房屋之訴駁回。被上訴人則聲明：上訴駁回。
四、兩造不爭執事項（見本院94年3月1日準備程序筆錄）
（一）系爭房屋於80年7月申請接水、於81年1月17日供水，於同
      年5月12日停水。復於85年1月由被上訴人丙○○申請復水
      ，於88年7月停水，至今尚未復水。
（二）且系爭房屋於85年2月17日由被上訴人丙○○申請新設供
      電，於91年2月6日終止契約，迄今尚未復電。
（三）系爭房屋於前述85年1月至88年7月及85年2月至91年2月之
      水電費用，均已由被上訴人繳交。
（四）系爭房屋與同棟1、2、4、5樓均使用同一出入口。
（五）系爭房屋之抽油煙機係上訴人所附贈。
（六）系爭房屋於81年1月6日登記為被上訴人丁○○所有。
五、兩造爭執事項（見同上筆錄）
（一）上訴人是否已將系爭房屋交付被上訴人使用？
（二）被上訴人是否曾經占有系爭房屋？
    1.自來水、電力之申請得否證明？
    2.被上訴人占有1、2、4、5樓之情形，得否證明？
    3.系爭房屋與1、2、4、5樓同一出入口之事實，得否證明？
六、茲分述如下：
（一）上訴人有交付系爭房屋之義務，但其於85年4月19日前，
      尚未將系爭房屋交付被上訴人。
  １、被上訴人主張其等之被繼承人連成法（於79年8月1日死亡
      ）及訴外人孫建成於77年6月15日與上訴人簽訂合建房屋
      契約書，約定由連成法、孫建成提供坐落台北市○○區○
      ○段3小段481、482地號（以上為連成法所有），477、48
      0、483、483之1、483之2（嗣再分割出483之3，以上為連
      成法有優先承買權之縣有或國有土地）、及479地號（為
      孫建成所有）共8筆土地，由上訴人負責在其上興建5層樓
      房4棟；上開477、480、483、483之1、483之2地號縣有或
      國有土地由上訴人負責辦理申購事宜；連成法復於同日另
      與上訴人訂定合建房屋協議書，約定合建完成後連成法就
      481、482地號土地合建房屋分得第1、2層所有權全部及第
      3層所有權應有部分1/2、及地下室之使用權；就477、483
      、483之1、483之2（含嗣分割出來之483之3）地號土地合
      建房屋分得實坪60坪，另480地號土地分得合建房屋面積
      2/9之事實，業據其等提出連成法死亡證明書、連成法、
      孫建成與上訴人間訂定合建房屋契約書、及連成法與上訴
      人間於77年6月15日訂定合建房屋協議書為證（見原審卷
      外放證物冊及本院85年度重上更(一)字第156號卷第27 至33
      頁），且為上訴人所不爭執，自堪信為真實。
  ２、被上訴人另主張嗣因上訴人無法申購取得上開縣有477 地
      號土地，致改建為5層樓1棟，7層樓1棟及3層樓1棟，並於
      80年1月18日另成立協議，約定地主連成法部分，分得A棟
      （即該棟5層樓）1至5樓房屋及C棟1樓13.25坪，暨A棟地
      下2 層編號第5、9號2個停車位之事實，雖為上訴人所否
      認。惟查上開事實，業據被上訴人提出經上訴人簽名之80
      年1月18日協議書為證（見原審卷外放之證物冊所附之協
      議書及本院85年度重上更(一)字第156號卷第34頁），並經
      證人即撰寫該協議書之代書游翠雲在原審及本院前審到場
      證述明確（見原審卷第55頁背面，及本院82年度重上字第
      214號卷第202頁），堪認被上訴人所為此部分之主張亦為
      真實。雖上訴人抗辯伊已解除與被上訴人之被繼承人連成
      法間之上開合建契約云云，惟經徵諸上訴人事實上已依該
      約定，將原應興建之5層樓房屋4棟，改建為7層樓1棟，3
      層樓1棟及5層樓1棟，且已依協議內容將A棟1至5樓房屋所
      有權均登記為各該被上訴人所有（見原審卷外放之證物冊
      所附建物登記謄本），故若非有上開協議之達成，上訴人
      焉有將A棟1至5樓房屋登記予各該被上訴人所有之理？至
      上訴人並未合法解除系爭合建契約等部分，迭經原審、本
      院前審及最高法院認定，是上訴人所為此部分之抗辯，並
      不足取。準此，上訴人有依約將系爭房屋交付被上訴人之
      義務，合先敘明。
  ３、按當事人主張有利於己之事實者，就其事實有舉證之責任
      ，民事訴訟法第277條前段定有明文。查上訴人既有將系
      爭房交付被上訴人之義務，則其有無於85年4月19日前交
      付之事實，應由上訴人負舉證之責。然上訴人並未舉證以
      實其說，自應認為上訴人於85年4月19日前，尚未將系爭
      房屋交付被上訴人。
（二）被上訴人自85年4月19日之後，業已占有系爭房屋，上訴
      人無再行交付之義務。
  １、查系爭房屋係於81年1月8日即領得使用執照（見本院82年
      度重上字卷第214號第265頁及本院91年度上更(三)字第20號
      卷第1宗第69頁），並於80年7月31日即已申請接水，於81
      年1月17日竣工，嗣於81年5月間至84年12月間停水，復於
      85年1月間復水迄今（見本院91年度上更(三)字第20號卷第2
      宗第4頁及第5頁所附台北自來水事業處函）。另由上訴人
      於81年1月10日申請新設供電，於81年6月1日因欠費終止
      契約（見本院91年度上更(三)字第20號卷第2卷第57頁所附
      台灣電力股份有限公司台北南區營業處函），嗣於85年2
      月17日再由被上訴人丙○○申請供電，迨91年2月6日終止
      契約（見本院91年度上更(三)字第20號卷第2卷第8頁及第57
      頁所附台灣電力股份有限公司台北南區營業處函）；又於
      80年7月間裝設瓦斯錶（見本院82年度重上字第214號卷第
      270頁所附欣欣天然氣股份有限公司函）。是系爭房屋於
      81年間，業已取得使用執照，並已供水、供電及瓦斯等事
      實，為兩造所不爭執，自堪信為真。故系爭房屋斯時已達
      於可供使用之效用，且上訴人已完成提出可供占有使用系
      爭房屋之契約義務等事實，應堪認定。
  ２、又上開事實復為被上訴人所明知，此觀之被上訴人丙○○
      於81年10月3日即已將
      可證明（見本院91年度上更(三)字第20號卷第2宗第190頁之
      19 日遷入系爭5層樓房之第1、2、4、5層樓居住（見本院
      85重上更(一)字第156號卷第152頁背面及91年度上更(三)字第
      20號卷第2宗第44頁），且系爭房屋（即同棟第3層樓）亦
      可隨時進出（見本院85年度重上更(一)字第156號卷第154
      頁），僅拒絕遷入居住而已等情節，亦堪認定。
  ３、再者，被上訴人之被繼承人連成法與上訴人間所訂定合建
      房屋契約書及合建房屋協議書暨被上訴人與上訴人間於80
      年1月18日所訂定協議書，均無關於交屋方式之約定（見
      本院85年度重上更(一)字第156號卷第27頁至第34頁），亦
      可確定。
  ４、再查，被上訴人自承：系爭房屋與同號1、2、4、5樓之出
      口大門之鑰匙，為被上訴人丙○○於85年4月18日自行更
      換；更換之後之鑰匙未交給上訴人等情（見本院94年3月1
      日準備程序筆錄）。由是可見，自85年4月18日之後，被
      上訴人業已排除上訴人之占有，而自行取得系爭房屋之占
      有，蓋系爭房屋出入大樓之門口，已遭被上訴人更換鑰匙
      ，上訴人又未取得鑰匙，顯已失去對系爭房屋之實力支配
      。被上訴人雖辯稱：系爭房屋分給丁○○，伊未搬進去住
      ；且較之其他樓層，該屋內並無放置任何傢俱、生活必需
      品、器具；而申請復水、復電，僅係以房屋所有權人之身
      分維護日後用水權益，只有繳納水電基本費用而未使用；
      雖使用同一出入口，但各層樓均有獨立門戶及房屋所有權
      云云。然被上訴人取得系爭房屋之占有後，有無對之使用
      收益，乃屬另一問題，不能以此否認其未對系爭房屋取得
      實力支配，而謂尚未實行占有。
  ５、再佐諸系爭房屋於85年1月由被上訴人丙○○申請復水，
      於88年7月停水；於85年2月17日由被上訴人丙○○申請新
      月至88年7月及85年2月至91年2月之水電費用，均已由被
      上訴人繳交等情觀之，益見被上訴人已將系爭房屋置於其
      實力支配下，要無疑義。可見被上訴人所辯各點，均不足
      採信。
  ６、綜上，被上訴人自85年4月19日之後，業已占有系爭房屋
      ，上訴人當無再行交付之義務。
七、綜上所述，上訴人抗辯被上訴人已自行占有系爭房屋，不得
    再請求交付，自屬可信。被上訴人主張上訴人應交付系爭房
    屋，為不足採。從而，被上訴人本於繼承關係及系爭合建契
    約之約定，請求上訴人交付系爭房屋，為無理由，應予駁回
    。其假執行之聲請亦失所附麗，應併予駁回。原審判命上訴
    人給付，並為假執行之宣告，自有未洽。上訴意旨指摘原判
    決不當，求予廢棄改判，為有理由。自應由本院予以廢棄改
    判，如主文第二項所示。又被上訴人起訴請求上訴人交付系
    爭房屋，乃因上訴人未交付所引起，按當時之訴訟程序，為
    伸張其權利所必要，爰酌命上訴人負擔部分訴訟費用，併此
    說明。
八、至兩造其餘之攻擊或防禦方法，及未經援用之證據，經本院
    斟酌後，認為均不足以影響本判決之結果，自無逐一詳予論
    駁之必要，併此敘明。
九、據上論結，本件上訴為有理由，依民事訴訟法第450條、第
    81 條第2款、第85條第2項，判決如主文。
中　　華　　民　　國　　94　　年　　4　　月　　13　　日
                  民事第15庭  審判長法　官  張  蘭
　　　　　　　　　　　      　　　　法　官  翁昭蓉
　　　　　　　　　　　      　　　　法　官  鍾任賜
正本係照原本作成。
不得上訴。
中　　華　　民　　國　　94　　年　　4 　　月　　14　　日
　　　　　　　　　　　　　　　　　　書記官  王敬端
